臺灣高等法院臺中分院民事判決　　　　　 95年度上字第375號
上　訴　人　乙○○
訴訟代理人　李文偉律師
被上訴　人　甲○○
訴訟代理人　施志明律師
上列當事人間請求拆屋還地事件，上訴人對於中華民國 95年9月
19 日臺灣臺中地方法院 95年度訴字第1107號第一審判決提起上
訴，本院於民國96年1月30日言詞辯論終結，判決如下：
    主  文
上訴駁回。
第二審訴訟費用由上訴人負擔。
    事實及理由
一、被上訴人主張：訴外人即被上訴人之夫林高岳於民國（下同
    ）52年1月5日就其所有坐落臺中縣霧峰鄉○○○段42-2地號
    土地，與上訴人訂立耕地租約書，42-2地號土地於 59年5月
    18日經分割而增加42-22、42-23地號土地。林高岳為終止52
    年1月5日所訂耕地租約，又於64年7月8日就分割後之42-2、
    42-22、42-23地號土地與上訴人訂立和解同意書，雙方合意
    由林高岳將前開三筆土地其中4分之1即329.96坪土地給與上
    訴人，作為終止耕地租約之對價，但一直未辦理移轉登記，
    嗣於71年2月間因42-22地號土地被徵收為道路用地，林高岳
    乃將徵收補償金中之 4分之1即228萬6786元，代替原定之給
    付329.96坪土地，上訴人同意並已收受 140萬元，而將原定
    之土地給付變更為金錢給付。故雙方於52年1月5日所訂耕地
    租約，已於64年7月8日另訂和解同意書時終止。前述和解同
    意書其中霧峰小段42-2地號土地，因地籍圖重測改編為霧峰
    鄉○○段600地號土地，又因分割增加天時段600-1地號土地
    ，林高岳業於95年3月10日以贈與為由，將系爭天時段600、
    600- 1地號二筆土地移轉登記予被上訴人所有，被上訴人即
    為系爭土地之所有人。林高岳與上訴人間就系爭土地既已無
    租佃關係存在，被上訴人即不繼受租佃關係，被上訴人與上
    訴人間即無租佃關係可言。退步言之，縱林高岳與上訴人間
    尚有債務糾葛，然債之關係具相對性，其效力僅及特定當事
    人，被上訴人既不繼受林高岳與上訴人間之債權債務關係，
    上訴人占用被上訴人所有之系爭天時段600地號、600-1地號
    土地，並於其上搭建如原判決附圖所示之Ａ部分半磚造鐵皮
    屋、面積為 243平方公尺，Ｂ部分鐵架造蘭花園、面積為31
    平方公尺，Ｃ部分半磚造鐵皮屋、面積為 112平方公尺，即
    屬無權占有，為此爰依民法第 767條之規定，求為命上訴人
    應將坐落臺中縣霧峰鄉○○段 600地號（面積823平方公尺）
    及同段600-1地號（面積262平方公尺）土地上如原判決附圖
    所示Ａ部分面積243平方公尺、Ｂ部分面積 31平方公尺、Ｃ
    部分面積 112平方公尺之地上物拆除，並將上開土地全部返
    還被上訴人之判決。
二、上訴人則以：坐落臺中縣霧峰鄉○○○段42-2地號土地係林
    高岳於52年1月5日出租與上訴人，並簽立耕地租約書，僅因
    雙方係姑表至親，互相信任，未辦理三七五租約之登記，然
    應不影響該租約之效力。被上訴人之前手林高岳與上訴人於
    64年7月8日雖訂立和解同意書，其第 1項約定：「甲方（即
    林高岳）願意將霧峰小段 42-2、42-22、42-23計1229.96坪
    ，其中之329.96６坪（4分之1）無條件給與乙方（即上訴人
    ），甲方留 900坪為己有，他人不得異議。」但因本件之和
    解條款為給付不動產耕地，依民法第 758條規定：「不動產
    物權，依法律行為而取得設定、喪失及變更者，非經登記不
    生效力。」林高岳既未依約辦理移轉登記與上訴人，其和解
    同意書還是不生效力。又依民法第 320條後段規定：「若新
    債務不履行時，其舊債務仍不消滅。」依上開和解同意書林
    高岳應將系爭土地給與上訴人，以便取代52年1月5日之耕地
    租約書，固屬實情，惟前者為新債務，後者為舊債務，因林
    高岳未履行將系爭土地移轉登記與上訴人，則舊債務之耕地
    租約書仍不消滅，仍然有效。依上開和解同意書，林高岳原
    欲給與上訴人329.96坪土地，折合為1085平方公尺，為承租
    耕地總面積之4分之1。 71年2月間被徵收為道路之霧峰小段
    42-22地號土地面積為1514平方公尺，補償金之4分之1即228
    萬6786元所代表之土地僅有 378.5平方公尺，此與和解同意
    書所應給與之1085平方公尺，相差 706.5平方公尺，雙方不
    可能有此不公不義之合意。林高岳於同（71）年 5月16日致
    函上訴人，第 2段記載：「附上我抄下的徵收明細，計算一
    下，尚欠您88萬多，以後有處分時，當比此數更多奉還。」
    所稱尚欠88萬多（88萬6786元），函中並無有關取代系爭土
    地之陳述，林高岳支付該140萬元，純屬42-22地號土地補償
    金之給付，絕無其他用意，被上訴人所稱上訴人同意取代系
    爭土地，實有誤會。被上訴人所有系爭天時段600、600-1地
    號土地，係由林高岳贈與移轉而來，依耕地三七五減租條例
    第25條規定：「在耕地租期屆滿前，出租人雖將其所有權讓
    與第三人，其租佃契約對受讓人，仍繼續有效」，則林高岳
    與上訴人間之耕地租約書對受讓人即被上訴人繼續有效，被
    上訴人仍不得向上訴人請求返還等語，資為抗辯。
三、原審為如被上訴人所聲明之判決，上訴人聲明不服，求為判
    決：(一)原判決命上訴人拆除地上物，並將土地全部返還被上
    訴人部分廢棄。(二)上廢棄部分，被上訴人在第一審之訴駁回
    。被上訴人則求為判決駁回上訴。（反訴部分上訴人受敗訴
    之判決未上訴，已經確定。）
四、兩造不爭執之事項：
  (一)訴外人林高岳所有坐落臺中縣霧峰鄉○○○段42-2地號土地
    （以下稱分割前霧峰小段42-2地號土地），於59 年5月18日
    經分割而增加霧峰小段42-22、42-23地號土地，其中霧峰小
    段 42-2地號土地，因地籍圖重測改編為霧峰鄉○○段600地
    號土地，又因分割增加天時段600-1地號土地。
  (二)林高岳與上訴人係姑表關係，雙方於52年1月5日簽立耕地租
    約書，由林高岳將前開分割前之霧峰小段42-2地號土地交由
    上訴人耕作，約定上訴人除繳稅外每期應付林高岳稻谷 400
    台斤作為租金，惟並未辦理三七五耕地租約之登記。
  (三)林高岳於 64年7月8日就前開分割後之霧峰小段42-2、42-22
    、 42-23地號土地，與上訴人訂立和解同意書，和解同意書
    第１項約定：「甲方（即林高岳）願意將霧峰小段42-2、42
    -22、42-23計1229.96坪，其中之 329.96坪（4分之1）無條
    件給與乙方（即上訴人），甲方留 900坪為己有，他人不得
    異議。」
  (四)前述分割後之霧峰小段42-22地號土地，於71年2月間被徵收
    為道路用地，徵收補償金之 4分之1為228萬6786元，林高岳
    交付140萬元與上訴人，林高岳於同（71）年5月16日致函上
    訴人，函文第２段記載：「附上我抄下的徵收明細，計算一
    下，尚欠您88萬多，以後有處分時，當比此數更多奉還。」
    所稱尚欠88萬多，其計算方法為：228萬6786元－140萬元＝
    88 萬6786元。
  (五)林高岳與被上訴人係夫妻關係，林高岳就其所有坐落臺中縣
    霧峰鄉○○段 600、600-1地號土地，於95年3月10日以贈與
    為由，移轉登記與被上訴人所有。
五、坐落臺中縣霧峰鄉○○段600、600-1地號土地，係被上訴人
    之夫林高岳於 95年3月10日以贈與為由，移轉登記與被上訴
    人所有，又上訴人占有系爭土地，並在土地上搭建如原判決
    附圖所示之Ａ部分半磚造鐵皮屋，面積為 243平方公尺；Ｂ
    部分鐵架造蘭花園，面積為31平方公尺，以及Ｃ部分半磚造
    鐵皮屋，面積為 112平方公尺，業經原審會同臺中縣大里地
    政事務所人員現場勘驗，並有土地登記謄本、勘驗測量筆錄
    、照片及該地政事務所土地複丈成果圖在卷足稽，被上訴人
    此部分之主張，堪信為真實。
六、上訴人主張其非無權占有系爭天時段600、600-1地號土地，
    無非以其與林高岳於52年1月5日訂立之耕地租約書，對於受
    讓人即被上訴人仍繼續有效為理由。惟此經被上訴人否認，
    並抗辯林高岳與上訴人間之耕地租約，彼等雙方已於 64年7
    月8 日成立和解終止租約。故本件主要爭執，厥在於林高岳
    與上訴人間52年1月5日訂立之耕地租約，是否因64年7月8日
    成立之和解而合意終止？
  (一)經查，林高岳與上訴人係姑表關係，雙方於52年1月5日訂立
    耕地租約書，由林高岳將前開分割前之霧峰小段42-2地號土
    地交由上訴人耕作，約定上訴人除繳稅外每期應付林高岳稻
    谷 400台斤作為租金，惟並未辦理三七五耕地租約之登記。
    又，林高岳於64年7月8日就前開分割後之霧峰小段42-2、42
    -22、42-23地號土地，與上訴人訂立立和解同意書，和解同
    意書第 1項約定：「甲方（即林高岳）願意將霧峰小段42-2
    、42-22、42-23計1229.96坪，其中之 329.96坪（4分之1）
    無條件給與乙方（即上訴人），甲方留 900坪為己有，他人
    不得異議。」此為兩造所不爭執之事實。是上訴人與林高岳
    於52年1月5日就前開分割前之霧峰小段42-2地號土地訂立耕
    地租約書，雙方嗣於64年7月8日再就前開分割後之霧峰小段
    42-2、42-22、42-23地號土地訂立和解同意書，故52年1月5
    日耕地租約之土地與64年7月8日和解同意書之土地係屬同一
    。
  (二)次查，上訴人分別供陳：「從被上訴人（按應係指被上訴人
    之夫林高岳）說要把這塊土地給我以後就都沒有付租金了」
    、「和解的原因是當時林高岳要處分霧峰小段42-2 、42-22
    、42-23 地號土地，依平均地權條例規定，地主收回土地要
    分給承租人3分之1土地，實際上雙方和解的內容是要分給上
    訴人4分之1土地即329.96坪，其餘 900坪保留給林高岳己有
    」等語在卷（見原審 95年6月26日勘驗測量筆錄、95年9月5
    日言詞辯論筆錄）。是上訴人與林高岳雙方自訂立該和解同
    意書以後，即無付租金情事，且和解同意書之訂立原因，確
    係因林高岳欲處分前述分割後 3筆土地，雙方始合意由林高
    岳將前開三筆土地其中4分之1即329.96坪土地給與上訴人，
    作為終止耕地租約之對價。
  (三)按「和解有使當事人所拋棄之權利消滅及使當事人取得和解
    契約所訂明權利之效力。」此為民法第 737條所明定。又耕
    地租約為有償契約，租金為租賃契約之重要條件（最高法院
    44年度台上字第611號判例、81年度台上字第884號判決參照
    ）。本件上訴人與林高岳間52年1月5日耕地租約之土地與64
    年7月8日和解同意書之土地係屬同一，雙方自訂立該和解同
    意書以後，即無付租金情事，且和解同意書之訂立原因，確
    係因林高岳欲處分前述分割後 3筆土地，雙方始合意由林高
    岳將前開 3筆土地其中4分之1即329.96坪土地給與上訴人，
    作為終止耕地租約之對價，已如前述，則被上訴人主張上訴
    人與林高岳雙方於52年1月5日所訂耕地租約，已於64年7月8
    日另訂和解同意書時終止，應堪予採信。
七、上訴人雖另以：本件之和解條款為給付不動產耕地，依民法
    第 758條規定：「不動產物權，依法律行為而取得設定、喪
    失及變更者，非經登記不生效力。」林高岳既未依約辦理移
    轉登記與上訴人，其和解同意書還是不生效力。又依民法第
    320 條後段規定：「若新債務不履行時，其舊債務仍不消滅
    。」依上開和解同意書林高岳應將土地給與上訴人，以便取
    代52年1月5日之耕地租約書，固屬實情，惟前者為新債務，
    後者為舊債務，因林高岳未履行將系爭土地移轉登記與上訴
    人，則舊債務之耕地租約書仍不消滅，仍然有效云云抗辯。
    惟按民法第 320條係專就「債之清償」而為規定，上訴人與
    林高岳64年7月8日和解終止耕地租約，係以新的權利義務關
    係取代舊的權利義務關係，乃債之變更，不生債之清償問題
    ，而與民法第 320條之規定無涉。又「和解內容，倘以他種
    法律關係，替代原有法律關係者，則係以和解契約創設新法
    律關係，故債務人如不履行和解契約，債權人應依和解創設
    之新法律關係，不得再依原有法律關係請求給付。」最高法
    院 83年台上字第620號著有判例可稽。上訴人既肯認依上開
    和解同意書林高岳應將約定之329.96坪土地給與上訴人，以
    便取代52年1月5日之耕地租約書，林高岳如不履行和解契約
    ，上訴人即應依和解創設之新法律關係請求履行，不得再據
    此主張原有耕地租約依舊存在。上訴人主張林高岳與伊訂立
    和解同意書時，已將系爭土地代物交付與上訴人，上訴人佔
    有系爭土地有正當泉源云云，不足採取。再者，和解契約為
    債權契約，因當事人意思表示合致而成立，林高岳縱未依約
    辦理所有權移轉登記，亦應係不生不動產移轉之效力，非謂
    和解契約不生效力，上訴人於此法律解釋容有誤解。
八、上訴人又主張，和解之範圍，應以當事人間欲求解決之爭點
    為限，至於其他爭點或尚未發生爭執之法律關係，雖與和解
    事件有關，如當事人並無欲求一併解決之意思，要不能因其
    權利人未表示保留其權利，而認該權利已因和解讓步，視為
    拋棄而消滅。本件和解同意書約定，林高岳願將系爭土地無
    條件給予上訴人，自己保留900坪林高岳所保留之900坪土地
    如欲收回自用時，上訴人應無條件歸還。對於耕地租約未提
    隻字片語，可證該和解書未以是否終止耕地租約為爭點，其
    不在和解同意書之範圍內應可認定云云。然查，本件和解同
    意書的意思是要代替原來之租賃契約，已據上訴人於原審陳
    明，（原審卷 77、101頁）既然係代替原來之租賃契約，原
    來之租賃契約因和解契約書之訂立即終止，上訴人主張原來
    之租賃契約仍然存在，並無足取。
九、綜上所述，上訴人與林高岳間之耕地租約已於64年7月8日合
    意終止，亦即林高岳與上訴人間並無租佃關係存在，故無耕
    地三七五減租條例第25條規定適用之餘地，被上訴人既不繼
    受租佃關係，被上訴人及上訴人間即無租佃關係可言。上訴
    人主張其與林高岳於52年1月5日訂立之耕地租約書，對於受
    讓人即被上訴人仍繼續有效，自無足採。至上訴人所稱林高
    岳依約應給與上訴人之329.96坪土地，與被上訴人所稱 228
    萬6786元徵收補償金相當與否，及林高岳尚欠上訴人88萬多
    元等情，係屬上訴人與林高岳間之債之關係，基於債之關係
    之相對性，債之效力僅及於特定當事人，被上訴人既不繼受
    林高岳之債，上訴人自不得據此拘束被上訴人。是上訴人就
    系爭天時段600、600-1地號土地對於被上訴人而言，已無占
    有之正當權源，故被上訴人依民法第 767條所有權人之物上
    請求權，請求上訴人將系爭土地上如原判決附圖所示之地上
    物拆除，並將系爭土地全部返還被上訴人，為有理由，應予
    准許。原判決為上訴人敗訴之判決，經核於法並無不合。上
    訴論旨求予廢棄改判，為無理由，應予駁回。
十、本件事證已臻明確，兩造其餘主張、陳述及所提證據，核與
    判決結果無影響，爰不一一論述，附此敘明。
十一、據上論結，本件上訴為無理由，依民事訴訟法第449條第1
      項、第78條，判決如主文。
中　　華　　民　　國　　96　　年　　2 　　月　　13　　日
                  民事第三庭    審判長法　官　陳照德
　　　　　　　　　　　      　　　　　法　官　蔡王金全
　　　　　　　　　　　      　　　　　法　官　曾謀貴
以上正本係照原本作成。
如對本判決上訴，須於收受判決送達後二十日內向本院提出上訴
書狀，其未表明上訴理由者，應於提出上訴後二十日內向本院提
出上訴理由書 (須按他造人數附具繕本)。
上訴時應提出委任律師為訴訟代理人之委任狀。具有民事訴訟法
第四百六十六條之一第一項但書或第二項之情形為訴訟代理人者
，另應附具律師及格證書及釋明委任人與受任人有該條項所定關
係之釋明文書影本。
　　　　　　　　　　　　　　　　　　　書記官　李妍嬅
中　　華　　民　　國　　96　　年　　2 　　月　　13　　日
                                                      Ｃ
